最高法院刑事判決　　　　　　一○○年度台上字第三四九六號
上　 訴　 人　台灣高等法院檢察署檢察官
上訴人即被告　楊陳鎧
選 任辯護 人　黃勝文律師
上訴人即被告　林宜鋒
選 任辯護 人　賴玉梅律師
　　　　　　　王嘉斌律師
上訴人即被告　許國寬
被　　　　告　蘇信聰
上列上訴人等因被告等強盜案件，不服台灣高等法院中華民國九
十九年一月十二日第二審判決（九十八年度上訴字第四三○○號
，起訴案號：台灣板橋地方法院檢察署九十八年度偵字第八五一
二號，追加起訴案號：台灣板橋地方法院檢察署九十八年度偵緝
字第一七五六、一九○二號），提起上訴，本院判決如下：
    主  文
原判決撤銷，發回台灣高等法院。
    理  由
本件原判決認定：被告蘇信聰於民國九十七年十一月十日，經葉
宗龍向其詢問有無購買第三級毒品Ｋ他命之管道時，竟與上訴人
即被告（下稱被告）楊陳鎧、林宜鋒、許國寬，及另案起訴之古
治偉（業經原審另案依加重強盜罪，判處有期徒刑八年）、李忠
政等人共同基於意圖為自己不法所有之犯意聯絡，欲以檸檬酸冒
充第三級毒品Ｋ他命向葉宗龍詐取財物，乃告知葉宗龍可與古治
偉聯絡。葉宗龍從蘇信聰處取得古治偉之聯絡電話後，隨即與之
聯繫，雙方約定於翌（十一）日清晨五時許，在台北縣土城市（
現已改制為新北市土城區，下同）某釣蝦場附近買賣毒品，並自
雲林縣虎尾鎮駕車載同其友人蔡佳偉一起北上。九十七年十一月
十一日清晨五時許，古治偉、楊陳鎧、林宜鋒、許國寬、李忠政
等五人，分乘二輛車，並由楊陳鎧、許國寬、李忠政攜帶三把玩
具槍，一起前往赴約，因葉宗龍找不到約定地點，遂改在新北市
○○區○○路與中央路口之便利商店見面。古治偉搭乘由林宜鋒
駕駛之自用小客車抵達時，見該處人車眾多，故向葉宗龍表示另
覓一偏僻地點，並要求葉宗龍改搭乘由林宜鋒駕駛之小客車，蔡
佳偉則駕駛葉宗龍之小客車尾隨於後。葉宗龍進入林宜鋒駕駛之
車輛後，誤以為古治偉有買賣毒品之真意，即將新台幣（下同）
三十萬元交給古治偉，古治偉亦將冒充之檸檬酸一包交給葉宗龍
。葉宗龍拆開後，發現並非Ｋ他命，乃與古治偉發生爭執，林宜
鋒即將車輛停在新北市○○區○○路八十六號前，古治偉、林宜
鋒、楊陳鎧、許國寬、李忠政五人，乃基於共同傷害及妨害自由
之犯意聯絡，由李忠政所駕駛之另一輛小客車，自後方阻擋蔡佳
偉所駕駛小客車之去路，楊陳鎧、許國寬、李忠政隨即下車，先
由楊陳鎧開一槍（即擊發一發子彈）警告，以脅迫葉宗龍、蔡佳
偉，再與許國寬分持長槍、短槍各一支（未扣案，不能證明具有
殺傷力），將蔡佳偉、葉宗龍拉出車外，由楊陳鎧、許國寬以槍
枝，其他人則以徒手，共同毆打蔡佳偉、葉宗龍，致葉宗龍、蔡
佳偉均受傷（楊陳鎧被訴傷害部分，業經第一審判決不受理確定
），並命葉宗龍、蔡佳偉趴下，以強暴、脅迫方法，剝奪葉宗龍
、蔡佳偉之行動自由，且將蔡佳偉之汽車鑰匙丟棄後逃逸。蘇信
聰旋於九十七年十一月十一日晚上，自雲林縣北上，在新北市板
橋區某處，與楊陳鎧、古治偉、林宜鋒、許國寬等人會面，從楊
陳鎧處收受三萬元贓款，再於同年月十三日，在雲林縣北港鎮住
處，從楊陳鎧處收受二萬元贓款等情。因而撤銷第一審判決，並
變更檢察官所引應適用之法條（檢察官依加重強盜罪嫌提起公訴
），及依想像競合犯規定（詐欺與妨害自由想像競合），從一重
改判論處楊陳鎧、許國寬、林宜鋒犯共同剝奪他人行動自由罪，
另變更檢察官所引應適用之法條，改判論處蘇信聰犯共同詐欺取
財罪（累犯）罪刑，固非無見。
惟查：(一)、刑法之強盜罪，係以強暴、脅迫、藥劑、催眠術或他
法，至使不能抗拒而取他人之物或使其交付為要件，該行為除侵
害財產法益外，兼對人身自由有所侵害，在財物未完全脫離被害
人監控範圍前，行為人為排除被害人對財物之管領力所施加之強
暴、脅迫手段，仍屬強盜行為。本件依檢察官起訴之事實，係以
「楊陳鎧與許國寬分持長槍、短槍各一支（皆未經扣案），與古
治偉、林宜鋒、許國寬、李忠政強行將葉宗龍、蔡佳偉拉出自小
客車外，楊陳鎧、許國寬再分持槍柄毆打葉宗龍與蔡佳偉頭部，
致使葉宗龍、蔡佳偉不能抗拒，再由楊陳鎧、古治偉強行將葉宗
龍所有之新台幣三十萬元現金取走後，即將蔡佳偉持有之車鑰匙
丟棄在遠處後駕車逃逸」，而依刑法第三百三十條第一項之加重
強盜罪嫌，提起公訴。原判決雖認：蘇信聰與楊陳鎧、林宜鋒、
許國寬、古治偉、李忠政等人，係共同基於意圖為自己不法所有
之犯意聯絡，欲以檸檬酸冒充第三級毒品Ｋ他命向葉宗龍詐取財
物。待雙方約定見面後，葉宗龍誤以為古治偉有買賣毒品之真意
，將三十萬元交給古治偉，古治偉乃將冒充之檸檬酸一包交給葉
宗龍。葉宗龍拆開後，發現並非Ｋ他命，而與古治偉發生爭執，
古治偉、林宜鋒、楊陳鎧、許國寬、李忠政等五人，乃基於共同
傷害及妨害自由之犯意聯絡，阻擋蔡佳偉所駕駛小客車之去路，
並將蔡佳偉、葉宗龍拉出車外，命渠等趴下，先由楊陳鎧開一槍
警告，以脅迫葉宗龍、蔡佳偉，再由楊陳鎧、許國寬以槍枝，其
他人則以徒手，共同毆打蔡佳偉、葉宗龍成傷，以強暴、脅迫方
法，剝奪葉宗龍、蔡佳偉之行動自由，且將蔡佳偉之汽車鑰匙丟
棄後逃逸，而論以詐欺罪及妨害自由罪。惟依卷內資料，蘇信聰
於警詢時已供述：「『阿傑』（指古治偉）要了解『阿龍』（指
葉宗龍）他們有幾個人要上台北，帶多少現金，『阿傑』他們準
備要『ㄠ阿龍』他們。……（所謂『ㄠ』）就是要搶（強盜之意
，下同）『阿龍』他們的現金，是『阿傑』在電話中親口告訴我
的。……我事先知道『阿傑』、『宜鋒』（指林宜鋒）、『阿鎧
』（指楊陳鎧）他們要搶『阿龍』的現金。」及於檢察官偵查中
結證：「我是介紹他們認識，我也有給『龍』、『古』的電話讓
他們約見面，……我是當天九十七年十一月十一日早上知道他們
要搶『龍』，『傑』在要搶『龍』之前的當天早上就告訴我了，
『偉』（古治偉）和『龍』約見面的路上，就告訴我說他們要搶
『龍』錢。……我承認我與『偉』等四人犯強盜罪，我知道除了
我剛剛提的四個人外還有一個人，但我不認識那個人」（見偵字
第八五一二號影印卷第一宗第四十八頁、第四十九頁、第五十一
頁、第一八三頁、第一八五頁）。另被害人葉宗龍、目擊證人蔡
佳偉亦分別結證「『阿吉（即阿傑）』先搶走我的包包，當時我
手上還捏一把錢，之後『阿凱』（指楊陳鎧）用槍打我的頭，把
我手上那一把錢拿走」（以上為葉宗龍之證述，見同上卷第一六
五頁）、「我趴在地上的時候，看到『龍哥』（指葉宗龍）的手
上有握一把錢，好像是楊陳鎧去搶他的錢，我有聽到『叫他錢拿
來就對了』，我有看到二支槍，楊陳鎧拿大支的槍」（以上為蔡
佳偉之證述，見同上卷第一七○頁）。依上開供述，蘇信聰係結
證渠等自始即基於強盜之犯意為之，且事先準備可擊發子彈之槍
枝。於此情形，縱葉宗龍不知被告等真正之目的，而將三十萬元
交付，但於發覺有異後，已與古治偉發生爭執，且抓住其中「一
把」現金，則該財物似未完全脫離葉宗龍監控之範圍。被告等見
狀，竟將蔡佳偉、葉宗龍拉出車外，命渠等趴下，先由楊陳鎧開
一槍警告，施以脅迫，再由楊陳鎧、許國寬以槍枝，其他人則以
徒手，共同將蔡佳偉、葉宗龍毆打成傷後，取得該三十萬元逃逸
。依其情狀，被告等將蔡佳偉、葉宗龍拉出車外，命渠等趴下，
再予圍毆之行為，是否在於排除葉宗龍對該三十萬元之管領力所
施加之強暴、脅迫？即攸關被告等應成立之罪名。究竟實情如何
？原審未予究明，即遽行判決，自嫌速斷。(二)、刑法第五十五條
所謂一行為觸犯數罪名，就故意犯而言，係指對於該數罪同時有
各別之犯意而藉一個行為以達成之而言，若行為不止一個，或先
後可分，即非刑法第五十五條之想像競合犯（參考本院七十年台
上字第一九七一號、四十六年台上字第三○三號、三十八年穗上
字第一二八號、三十年上字第二二七一號判例）。原判決事實係
記載：葉宗龍誤以為古治偉有買賣毒品之真意，即將三十萬元交
給古治偉，古治偉亦將冒充之檸檬酸一包交給葉宗龍，葉宗龍拆
開後，發現並非Ｋ他命，即與古治偉發生爭執，古治偉、林宜鋒
、楊陳鎧、許國寬、李忠政五人，乃基於共同傷害及妨害自由之
犯意聯絡，阻擋蔡佳偉所駕駛小客車之去路，並將蔡佳偉、葉宗
龍拉出車外，命渠等趴下，先由楊陳鎧開一槍警告施以脅迫，再
由楊陳鎧、許國寬以槍枝，其他人則以徒手，共同毆打蔡佳偉、
葉宗龍成傷，以強暴、脅迫方法，剝奪葉宗龍、蔡佳偉之行動自
由，且將蔡佳偉之汽車鑰匙丟棄後逃逸。理由復說明「古治偉係
以假Ｋ他命與葉宗龍完成交易，取得葉宗龍交付之現金後，被告
楊陳鎧等人始毆打及妨害被害人自由」（見原判決第八頁第十九
行至第二十一行）。依其論述，被告等之詐欺行為，與嗣後之妨
害自由行為（蘇信聰除外），已先後可分，且行為不止一個，能
否謂為一行為觸犯數罪名，即非無疑。原審未予分辨，逕謂楊陳
鎧、林宜鋒、許國寬所犯詐欺罪與妨害自由罪，係一行為而觸犯
數罪名，有想像競合犯關係，應從一重之妨害自由罪處斷，亦有
未合。而第三審法院應以第二審判決所確認之事實為判決基礎，
原判決之違背法令情形，影響於事實之確定，本院無可據以為裁
判，應認有撤銷發回更審之原因。另楊陳鎧被訴傷害部分，業經
第一審判決不受理確定，不在第二審上訴範圍，於更審時，併應
注意及之，附此敘明。
據上論結，應依刑事訴訟法第三百九十七條、第四百零一條，判
決如主文。
中    華    民    國  一○○  年    六    月   三十   日
                      最高法院刑事第四庭
                          審判長法官  謝  俊  雄  
                                法官  陳  世  雄  
                                法官  魏  新  和  
                                法官  徐  文  亮  
                                法官  吳  信  銘  
本件正本證明與原本無異
                                      書  記  官  
中    華    民    國  一○○  年    七    月    一    日
                                                      Q